臺灣高等法院臺中分院民事判決
110年度上字第546號
上  訴  人  百程國際股份有限公司（原百程國際有限公司）

法定代理人  何勝輝  
訴訟代理人  廖國竣律師
            王思穎律師
被 上訴 人  林祚長  

訴訟代理人  張績寶律師
複 代理 人  王妤文律師
上列當事人間請求撤銷股東會決議等事件，上訴人對於中華民國
110年11月10日臺灣彰化地方法院109年度訴字第1217號第一審判
決提起上訴，本院於111年7月6日言詞辯論終結，判決如下：
    主  文
原判決除確定部分外廢棄。
上開廢棄部分，被上訴人在第一審之訴駁回。
第一審（除確定部分外）及二審訴訟費用由被上訴人負擔。
    事實及理由
壹、程序方面：按確認之訴非原告有即受確認判決之法律上利益
    者，不得提起。所謂即受確認判決之法律上利益，係指法律
    關係之存否不明確，原告主觀上認其在法律上之地位有不安
    之狀態存在，且此種不安之狀態，能以確認判決將之除去者
    而言（最高法院52年台上字第1240號判決先例意旨參照）。
    查本件被上訴人主張系爭股東臨時會決議、系爭董事會決議
    （詳後述）無效，然為上訴人所否認，則被上訴人因上開決
    議有效與否不明確，致其百程國際有限公司董事長之私法上
    地位有不安定之狀態，非經判決確認，無以除去，則被上訴
    人訴請確認系爭股東臨時會決議、系爭董事會決議無效，即
    有受確認判決之法律上利益。
貳、實體部分：　　
一、被上訴人主張：上訴人百程國際股份有限公司原組織型態為
    有限公司，股東為伊及原審被告何勝輝、陳忠義、黃孟涵、
    黃稘媛（下合稱何勝輝等4人），並由伊擔任董事長。黃孟
    涵於民國109年8月24日寄發將於同年月26日召開股東會之存
    證信函予伊，然黃孟涵非董事，並無召集權限，且開會通知
    又未於30日前寄發，召集程序違反民法第51條第1項、第4項
    規定。何勝輝等4人於同年月26日違法召開股東會，並作成
    變更組織及修改章程為股份有限公司之決議（下稱系爭決議
    ），自得撤銷之。何勝輝等4人並於同日召開變更組織後公
    司第一次股東臨時會（下稱系爭股東臨時會），決議選任何
    勝輝、陳忠義、黃孟涵為董事，黃稘媛為監察人（下稱系爭
    股東臨時會決議），及同時召開董事會為選任何勝輝為董事
    長之決議（下稱系爭董事會決議），因系爭決議應撤銷，百
    程國際股份有限公司不存在，故均屬無效。伊為上訴人之股
    東及原百程國際有限公司董事長，對於系爭股東臨時會及董
    事會決議無效與否，有確認利益存在，並依民法第56條第1
    項之規定，求為：㈠撤銷系爭決議。㈡確認系爭股東臨時會決
    議無效。㈢確認系爭董事會決議無效之判決（被上訴人於原
    審將何勝輝等4人列為共同被告，經原審判決駁回被上訴人
    此部分之訴，被上訴人未就此部分表示不服，非本院審判範
    圍，不另贅述）。
二、上訴人則以：伊原為有限公司組織，無法定召集會議之程序
    ，且有限公司股東表決權之行使，無庸以會議、書面或任何
    特定之形式為之，僅以同意數符合公司法規定之表決權數即
    為已足。黃孟涵寄發存證信函僅在使各股東知悉公司若變更
    組織後將有董監事之選任流程而已，伊依何勝輝等4人簽訂
    之股東同意書辦理公司組織變更登記，係屬合法。又有限公
    司變更組織後之第一次股東會，並不適用公司法第172條、
    第173條第4項之規定，系爭股東臨時會由伊原董事何勝輝所
    召集，所為決議並非無效，合法選任董事後所為之系爭董事
    會決議自屬有效等語，資為抗辯。
三、原審判決：㈠系爭決議應予撤銷；㈡系爭股東臨時會決議無效
    ；㈢系爭董事會決議無效，並駁回被上訴人其餘之請求。上
    訴人提起上訴，聲明：㈠原判決不利於上訴人部分廢棄。㈡上
    開廢棄部分，被上訴人在第一審之訴駁回。被上訴人則聲明
    ：上訴駁回。
四、兩造不爭執事項：
　㈠百程國際有限公司之資本額為新臺幣（下同）500萬元，股東
    有5人，出資額分別為被上訴人175萬元、何勝輝115萬元、
    陳忠義40萬元、黃孟涵85萬元、黃稘媛85萬元。
  ㈡百程國際有限公司之董事長為被上訴人，董事何勝輝，股東
    陳忠義、黃孟涵、黃稘媛。
  ㈢股東黃孟涵於109年8月24日寄發存證信函予被上訴人，通知
    將於同年月26日上午10時在彰化全台大飯店開會，會議事項
    為：㈠辦理百程國際有限公司變更組織案；㈡擬修訂公司章程
    案；㈢變更組織後之董事與監察人等選任案（存證信函見原
    審卷27頁）。被上訴人於109年8月25日收受該存證信函。
  ㈣百程國際有限公司之董事何勝輝，股東陳忠義、黃孟涵、黃
    稘媛，出席於109年8月26日之會議，均同意將百程國際有限
    公司變更組織為百程國際股份有限公司，並修改章程（股東
    同意書見原審卷29頁）。
  ㈤百程國際有限公司變更組織為百程國際股份有限公司後，同
    日同地即召開系爭股東臨時會，由何勝輝擔任主席，股東陳
    忠義、黃孟涵、黃稘媛等人出席選任董事及監察人案，選舉
    結果由何勝輝、陳忠義、黃孟涵三人擔任董事，黃稘媛擔任
    監察人（系爭股東臨時會議事錄見原審卷31頁）。
  ㈥系爭股東臨時會選出董事、監察人後，何勝輝、陳忠義、黃
    孟涵即召開系爭董事會，推選何勝輝為董事長（系爭董事會
    議事錄見原審卷33頁）。　
五、得心證之理由
　㈠何勝輝等4人以書面方式同意變更組織章程，僅係其等對外行
    使同意權之意思表示，無民法第51條、56條撤銷決議之適用
    ：
　　⒈按公司得經股東表決權過半數之同意減資或變更其組織為
      股份有限公司，公司法第106條第3項定有明文。而公司法
      自69年修正後，有限公司已無關於召開股東會之規定，其
      股東表決權之行使無須以會議方式為之，於股東行使同意
      權時，如以書面為之，尚非法之所不許（最高法院96年台
      上字第2199號判決意旨參照）。查黃孟涵雖於109年8月24
      日以台中民權路郵局1523號存證信函，通知被上訴人於同
      年月26日上午10時在彰化全台大飯店召開會議，並載明會
      議事項為：「㈠辦理百程國際有限公司變更組織案。㈡擬修
      訂公司章程案。㈢變更組織後之董事、監察人等選任案」
      ，此有上開存證信函可憑（見原審卷27頁）。惟109年8月
      26日當天，到場之何勝輝等4人就是否同意「辦理百程國
      際有限公司變更組織案」部分，係以在「百程國有限公司
      股東同意書」上簽名之方式，為同意之意思表示（見原審
      卷29頁），且未見有變更組織之股東會議事錄之類似文件
      ，足見關於變更組織部分，到場之何勝輝等4人並未以會
      議決議形式為之，而係改以同意書之書面方式行使股東同
      意權。
　　⒉被上訴人雖主張：公司法未對有限公司決議方法違法之撤
      銷為規定，但民法第51條、第56條既就社團法人總會決議
      方法違法之撤銷己有明文，有限公司股東會決議之決議方
      法如有違反法令或章程，自得依該條規定撤銷云云。然公
      司法於69年5月9日修法後，己廢除有限公司股東會之組織
      （公司法第102條69年5月9日修法之立法理由參照），自
      無適用民法第51條總會決議召集權人或法定召集程式要件
      之必要，則依公司法應經有限公司股東同意之事項，只要
      對外表示同意股東代表之表決權數符合公司法規定即可，
      無須以股東會之會議決議方式為之，故以書面為意思表示
      ，亦無不可。何勝輝等4人並未以會議決議方式行使表決
      權，而係以書面為同意之意思表示，則該同意書所載「本
      公司變更組織為百程國際股份有限公司，並修改章程，如
      所附章程」，係何勝輝等4人同意權行使之標的，並非會
      議決議之內容，與民法第51條、第56條所規定之總會決議
      性質上完全不同，自無上開條文撤銷決議之適用。
　　⒊從而，「百程國有限公司股東同意書」之同意內容，並非
      會議決議，自非可撤銷之標的，被上訴人以黃孟涵無召集
      權限及未於30日前通知為由，主張依民法第51條、第56條
      撤銷「系爭決議」云云，並無理由。
  ㈡何勝輝有權召集系爭股東臨時會，系爭股東臨時會決議、系
    爭董事會決議均非無效：　
　　⒈上訴人原組織型態為有限公司，資本總額為500萬元，股東
      為被上訴人、何勝輝、陳忠義、黃孟涵、黃稘媛等5人，
      出資額依序為175萬、115萬元、40萬元、85萬元、85萬元
      等情，為兩造所不爭執（見不爭執事項㈠）。依上訴人於
      變更組織為股份有限公司前之有限公司章程第8條，股東
      每出資1000元有一表決權，故被上訴人有表決權數1,750
      ，何勝輝、陳忠義、黃孟涵、黃稘媛各有表決權數1,150
      、400、850、850等情，有公司變更登記表、百程國際有
      限公司章程可稽（原審卷319-320頁、本院卷89-91頁） 
      。又於「百程國有限公司股東同意書」簽名同意之股東有
      何勝輝等4人，其等表決權數合計己逾半數，就變更組織
      部分，己合於公司法第106條第3項之規定，然就修改組織
      部分之章程，雖未達公司法第113條第1項規定2/3以上之
      同意，但依同法第106條第4項之規定，就變更組織章程修
      正部分，視為被上訴人已同意，故合於變更組織為股份有
      限公司之要件。又有限公司經股東表決權過半數之同意通
      過變更組織案，不待向登記機關辦理變更登記，即生效力
      而變更為股份有限公司（公司法第12條參照）。被上訴人
      主張百程國際股份有限公司不存在云云，即無可採。
　　⒉經濟部71年4月23日函記載：「按69年5月9日修正公布之公
      司法已將變更組織改為變更登記，變更後公司種類既為股
      份有限公司，其章程自宜以經變更組織後之股東會決議修
      正為宜，至於該第一次所召集之股東會參照本部69年6月1
      2日商字第19306號函釋，由原董事召集，且無公司法第16
      5條、第172條及第173條第4項規定之適用」。此乃因有限
      公司變更組織為股份有限公司後，如依公司法171條規定
      股東會要由董事會召集，而由有限公司變更組織為股份有
      限公司時，尚無股份有限公司之董事會存在，如要遵照公
      司法第172條、173條第4項之規定，由持有已發行股份總
      數3%以上股東，報經主管機關許可，於10日前通知各股東
      ，方能自行召集股東臨時會，則於許可及召集期間內，變
      更後之股份有限公司將無法為任何決策或活動，在現今商
      業競爭激烈之環境下，恐緩不濟急；又有限公司雖變更組
      織為股份有限公司，然其法人人格之存續，不受影響，亦
      即仍具有同一性，而有限公司董事有代表公司之資格（公
      司法第108條第1項參照），則由變更前之有限公司董事召
      集變更後第1次股東臨時會，當為合理、有效率之作法，
      尚非與法理相悖。
　　⒊系爭股東臨時會之議事錄記載該次會議主席為何勝輝，且
      上訴人委任辦理變更組織事宜之胡家倫會計師，亦於回覆
      經濟部詢問系爭股東臨時會由何人召集時，表示係由何勝
      輝召集，此有系爭股東臨時會議事錄及說明書可憑（見原
      審卷31、110頁），足見系爭股東臨時會係由何勝輝召集
      。黃孟涵雖曾寄發上開存證信函，然此係通知各股東若變
      更組織後將有董監事之選任流程而已，該存證信函亦未記
      載召集人為黃孟涵，尚難以此而認黃孟涵為系爭股東臨時
      會之召集人。又被上訴人不爭執何勝輝為百程國際有限公
      司董事（見原審卷11頁，不爭執事項㈡），且胡家倫會計
      師亦於上開說明書中表示何勝輝係百程國際有限公司之董
      事（見原審卷110頁），則依前開說明，上訴人變更組織
      程序合法，且何勝輝有權召集變更組織後之第1次股東臨
      時會即系爭股東臨時會，是系爭股東臨時會依公司法第19
      2條第1項之規定做成選任何勝輝、陳忠義、黃孟涵為董事
      ，黃稘媛為監察人之決議，並非無效。被上訴人請求確認
      系爭股東臨時會決議無效云云，並無理由。
　　⒋系爭股東臨時會決議並非無效，則由何勝輝、陳忠義、黃
      孟涵三位董事出席，出席人全體同意互選何勝輝為董事長
      之系爭董事會決議，符合公司法第208條第1項之規定，被
      上訴人請求確認系爭董事會決議無效云云，亦無理由。
六、綜上所述，被上訴人請求撤銷系爭決議，及確認系爭股東臨
    時會決議、系爭董事會決議無效，均無理由，不應准許。原
    審（除確定部分外）就上開不應准許部分，為上訴人敗訴之
    判決，自有未洽，上訴意旨就此部分指摘原判決不當，求予
    廢棄改判，為有理由，應由本院予以廢棄，改判如主文第二
    項所示。
七、本件事證已臻明確，兩造其餘之攻擊或防禦方法及所用之證
    據，經本院斟酌後，認為均不足以影響本判決之結果，爰不
    逐一論列，併此敘明。
據上論結，本件上訴為有理由，依民事訴訟法第450條、第78條
，判決如主文。
中　　華　　民　　國　　111 　年　　8 　　月　　3 　　日
                 民事第八庭   審判長法　官  杭起鶴
                                    法　官  吳國聖
                                    法　官  黃裕仁
正本係照原本作成。
如不服本判決，應於收受送達後20日內向本院提出上訴書狀，其
未表明上訴理由者，應於提出上訴後20日內向本院補提理由書狀
（均須按他造當事人之人數附繕本）。因疫情而遲誤不變期間，
得向法院聲請回復原狀。
上訴時應提出委任律師或具有律師資格之人之委任狀；委任有律
師資格者，另應附具律師資格證書及釋明委任人與受任人有民事
訴訟法第466條之1第1項但書或第2項所定關係之釋明文書影本。
如委任律師提起上訴者，應一併繳納上訴審裁判費。
                                    書記官  王麗珍
　　　　　　　　　　　　　　　　　　
中　　華　　民　　國　　111 　年　　8 　　月　　3 　　日